【裁判字號】    89,訴,1434
【裁判日期】    900420
【裁判案由】    遺產稅
【裁判全文】
臺北高等行政法院判決                            八十九年度訴字第一四三四號
                              .
    原      告    甲○○
    訴訟代理人    丙○○
    被      告    財政部台灣省北區國稅局
    代  表  人    林吉昌（局長）
    訴訟代理人    乙○○
                  丁○○
                  戊○○
右當事人間因遺產稅事件，原告不服行政院中華民國八十九年九月十三日台八十九訴
字第二七○○二號再訴願決定，提起行政訴訟，本院判決如左：
      主  文
原告之訴駁回。
訴訟費用由原告負擔。
      事  實
一、事實概要：緣原告因繼承邱英妹遺產乙案，經被告復查決定核定應納遺產稅額為
    新台幣（以下同）一一、五五六、○一六元及行政救濟加計利息金額二、二三一
    、一○二元，原告與訴外人丙○○、陳邱澄江於民國（下同）八十八年一月十三
    日，申請以坐落桃園縣中壢市○○段興南小段二二七之二七、二二七之一五七、
    二二七之三三八地號如附表之應有部分土地，擔保系爭應納稅額及利息，以便對
    原核定遺產稅提起訴願時，可暫緩移送法院強制執行，經被告所屬中壢稽徵所實
    地勘查結果，以八十八年九月六日北區國稅中壢徵第八八○一一一一九號函復，
    略以：原告所請核與稅捐稽徵法第十一條之一第四款規定不符，否准所請，原告
    不服，提起訴願，經財政部八十九年三月七日台財訴第0000000000號
    訴願決定駁回，又提起再訴願，亦遭駁回，遂提起行政訴訟。
二、訴之聲明：
  （一）原告聲明：再訴願決定、訴願決定及原處分均撤銷。
  （二）被告聲明：如主文所示。
三、兩造之爭點：
    原告主張其因提起訴願，而與訴外人丙○○、陳邱澄江申請以附表應有部分土地
    供擔保就應納遺產稅及加利息暫免移送執行，該供擔保應有部分土地八十七年公
    告現值已超過核定之遺產稅及利息數額，被告卻以供擔保應有部分土地不符易於
    變價要件，否准申請，顯有違誤，是否可採？
  （一）原告主張之理由：
        被告駁回原告對被繼承人邱英妹遺產稅提供擔保申請之理由，無非以原告提
        供擔保之附表應有部分土地上之建物出租第三人經營禪園餐廳，且上開建物
        非屬被繼承人邱英妹單獨所有，認上開提供擔保之土地非「易於變價及保管
        ，且無產權糾紛之財產」等語，然查：
      １、上開土地上之建物固有出租予第三人經營禪園餐廳之情事，但每年換約，
          則上開土地並非不易變價、保管，而再訴願機關以上開建物出租予第三人
          作為認定上開土地不易變價保管之原因，其決定亦有違誤。
      ２、又稅捐稽徵法之所以規定擔保品須「易於變價」之立法理由，乃在保障應
          納稅款之受清償，基此只要納稅義務人提供之擔保品能達到擔保稅款受清
          償之目的，亦即稅款可經由擔保品拍賣之結果受到完全之清償（或可能經
          納稅義務人以抵繳之方式受償，或可能因其拍賣程序之進行，促使納稅義
          務人或擔保物提供人以其他方法繳付稅款），則納稅義務人所提供之擔保
          品即應屬易於變價之物，故所謂「易於變價」乃一相對性之觀念而非絕對
          之觀念，否則只要擔保品足以清償稅款，又有何禁止之必要？
      ３、矧本件原告所提供上開土地之應有部分僅以八十七年度之公告現值計算，
          即已超過被告所核定之遺產稅數額，就擔保上開遺產之繳納而言，實已足
          足有餘。且查，被繼承人邱英妹所遺留之遺產，不動產中大部分土地目均
          為田、旱等價值較低之土地，而地目為「建」之土地僅有十二筆，其中第
          二二七之二七地號土地所占面積最大，為被繼承人遺產中之最主要部分，
          單就該部分遺產之核定金額已達一千五百二十三萬五千三百六十元，遠超
          過邱英妹之遺產稅總額，另第二二七之一五七及第二二七之三三八地號兩
          筆土地之核定金額亦達二百餘萬元，原告申請擔保遺產稅之土地即為該三
          筆地號土地之其他共有人之應有部分，依遺產稅法第三十條第二項之規定
          ：原告將來倘有納稅之困難，不論所繼承之遺產標的易於變價或保管與否
          ，均得以課徵之標的物實物一次抵繳遺產稅，換言之，茍原告無大筆現金
          繳納遺產稅，原告均得直接以上開遺產中第二二七之二七地號之土地抵稅
          ，是上開土地易於變價與否，實對被告之權益不生任何影響，更何況因邱
          英妹遺產土地在未完納遺產稅辦妥繼承登記前，依民法第七百五十九條之
          規定，原告不得為處分或設定負擔之行為，原告只好另提供他共有人之土
          地應有部分為稅捐機關設定抵押作為擔保，被告之稅捐保障只有更形增加
          ，不會減少，乃被告未顧及此，卻否准原告之申請，其處分亦非妥適。至
          上開土地上建物雖非被繼承人單獨所有，然如上所述，單就被繼承人所有
          上開第二二七之二七地號土地應有部分之價值即已超過被告所課徵之遺產
          稅，則上開建物究係何人所有？亦與被告之權益無涉，併予敘明。原告所
          提供之擔保品土地價值既較應納稅額為高，就算以繼承發生當時之公告現
          值計算，其價值亦達一千一百七十萬元，仍較原應納稅額高出約一十五萬
          元之譜，因此若有擔保品拍賣不足求償之情況，在比較擔保品及抵繳土地
          之價值後，原告將面臨兩種情形，其一是上開提供擔保之土地應有部分全
          部被拍賣，還尚欠部分稅款未償，原告所繼承之土地因稅款未清償繼續受
          到凍結，無法辦理繼承登記，更無法處分，且被告將繼續對原告追償欠稅
          款；其二是原告以抵繳之方式清償稅款，此時原告只需提供第二二七之二
          七地號土地應有部分一○○○○○分之一八四○○、二二七之一五七號土
          地應有部分三○○分之六一、二二七之三三八號土地應有部分三○○分之
          六一等辦理抵繳已足，比拍賣結果尚可多保留第二二七之二七地號土地一
          ○○○○○分之二六七之應有部分，且所有稅款均已付清，原告隨即可辦
          理繼承登記及處分繼承財產。是比較兩種結果，至愚之人亦勢必會用抵繳
          之方式處理，如此一來原告可以較少之土地應有部分抵繳，又可繳清稅款
          ，避免繼承之財產遭到凍結，一舉數得，不可能會選擇讓所提供擔保之土
          地拍賣，既喪失較多之土地應有部分又無法付清稅款，反而承受較大損失
          之理！因此上開土地以相對之立場而言，係屬易於變價之土地，至少原告
          就一定會採取對原告較有利之方式清償上開稅款，則就擔保稅款清償之目
          的而言，原告所提供之擔保，已經達到確保將來稅款繳納之目的，是被告
          實無否准原告提供擔保之理由。
  （二）被告主張之理由：
        查本件被繼承人邱英妹遺產稅經被告復查決定應納稅額一一、五五六、○一
        六元及行政救濟加計利息二、二三一、一○二元，原告申請以坐落桃園縣中
        壢市○○段興南小段二二七之二七、二二七之一五七、二二七之三三八等地
        號附表應有部分土地擔保系爭應納稅額及利息，以便對原核遺產稅提起訴願
        時，就其欠稅可暫緩移送法院強制執行，被告所屬中壢稽徵所於八十八年九
        月六日以北區國稅中壢徵字第八八○一一一一九號函復略以經實地勘查結果
        ，供擔保之土地上建築物出租予第三人經營禪園餐廳，由負責人郭怡君經營
        ，並不符稅捐稽徵法第十一條之一第四款規定：「其他經財政部核准，易於
        變價及保管，且無產權糾紛之財產」，而否准所請，且原告提供之擔保稅款
        之中壢市○○段興南小段二二七之二七地號土地，係由原告、丙○○、陳邱
        澄江、邱英妹及他人所共有，原告僅提供其與丙○○及陳邱澄江等三人擔保
        稅款。雖然依遺產及贈與稅法第三十條第二項規定：「遺產稅或：：：得於
        前項規定納稅限期內，向該管稽徵機關申請，：：：並准以課徵標的物或其
        他易於變價或保管之實物一次抵繳」，惟本件並非申請以遺產稅課徵標的物
        抵繳稅款之案件，又附表土地上之建物原租期雖屆至八十九年八月十六日，
        然依桃園縣稅捐處中壢分處查覆，禪園餐廳目前仍設址於該建物上繼續營業
        中，且建物登記謄本原告並非該建物所有權人，被告所屬中壢稽徵所為處分
        ，以其不符合易於變價及保管要件，否准所請，並無不合。
      理  由
一、按「所稱相當擔保，係指相當於擔保稅款之黃金、政府發行經規定可十足提供公
    務擔保之公債、銀行存款單摺及其他經財政部核准，易於變價及保管，且無產權
    糾紛之財產。」「前項暫緩執行之案件，除有左列情形之一者外，稽徵機關應移
    送法院強制執行：一、：：：二、納稅義務人依前款規定繳納半數稅額確有困難
    ，經稽徵機關核准，提供相當擔保者」，分別為稅捐稽徵法第十一條之一及第三
    十九條第二項第二款所明定。
二、本件主張其因繼承邱英妹遺產乙案，經被告復查決定應納遺產稅一一、五五六、
    ○一六元及行政救濟加計利息二、二三一、一○二元，提起訴願，而與訴外人丙
    ○○、陳邱澄江申請以附表應有部分土地供擔保，就上開遺產稅及加計利息暫免
    移送執行，該供擔保之應有部分土地，其八十七年公告現值已超過核定之遺產稅
    及利息數額，已達到確保將來繳納稅款之目的，被告卻以供擔保之應有部分土地
    ，不符易於變價要件，否准申請，顯有違誤等語。查原告與訴外人丙○○、陳邱
    澄江申請提供擔保之附表應有部分三筆土地，該三筆土地均尚有其他共有人，又
    提供擔保之附表應有部分土地，其地上建物依建物登記謄本記載，原告並非該建
    物所有權人，且目前仍出租予第三人郭怡君經營禪園餐廳，此有土地，建物登記
    謄本及照片附卷可稽，復為兩造所不爭執，自堪認定為真實。申請供擔保之附表
    土地，既尚有其他共有人，該土地上之建物，亦非登載原告為所有權人，且目前
    仍出租第三人經營餐廳中，則申請供擔保之附表應有部分土地，其產權自較為複
    雜，將來願意出價購買之人亦會猶豫，變價程序勢必不順利，從而被告所屬中壢
    稽徵所認定為不符「易於變價」要件，而否准其申請，撥諸首揭規定，核無違誤
    。至於原告訴稱：其提供擔保之土地，縱使拍賣不足清償遺產稅款，原告必會依
    遺產及贈與稅法第三十條第二項規定，申請以課徵遺產稅之標的物一次抵繳稅款
    為有利乙節，惟查本件係原告與訴外人丙○○、陳邱澄江提供擔保之附表應有部
    分土地，是否符合稅捐稽徵法第十一條之一「易於變價」要件問題，並非遺產及
    贈與稅法第三十條第二項規定申請以遺產稅課徵標的物一次抵繳稅款之事件，要
    件各異，分屬兩事，原告此部分主張，亦不足採。
三、綜上所述，原告提供如附表所示之擔保品係黃金、公債、銀行存款單摺之土地，
    而本件經財政部訴願決定駁回，顯然該擔保品與「經財政部核准，易於變價及保
    管，且無產權糾紛之財產」要件不合，依首揭稅捐稽徵法第十一條之一規定，本
    件原處分，核無違誤，訴願決定予以維持，亦無不合，原告起訴意旨，仍執陳詞
    ，請求撤銷原處分及訴願決定，為無理由，應予駁回。
四、據上論結，本件原告之訴為無理由，依行政訴訟法第九十八條第三項前段，判決
    如主文。
中      華      民      國     九十     年      四      月     二十     日
                                    台北高等行政法院第二庭
                                              審判長法  官  王立杰
                                                    法  官  陳雅香
                                                    法  官  黃本仁
右為正本係照原本作成。
如不服本判決，應於送達後二十日內，向本院提出上訴狀並表明上訴理由，如於本判
決宣示後送達前提起上訴者，應於判決送達後二十日內補提上訴理由書（須按他造人
數附繕本）。
中      華      民      國     九十     年      四      月    二十四    日
                                                    書記官  姚國華
~g2w2z2X2l2;
    附表：
    ┌────┬──┬─────┬────┬──────┬──────┐
    │土地坐落│面積│公告現值  │所有權人│應有部分    │應有部分價值│
    ├────┼──┼─────┼────┼──────┼──────┤
    │中壢市興│892M│61850元/M │甲 ○ ○│6334/100000 │NT$3,494,480│
    │南段興南│    │          ├────┼──────┼──────┤
    │小段227-│    │          │丙 ○ ○│6334/100000 │NT$3,494,480│
    │27號    │    │          ├────┼──────┼──────┤
    │        │    │          │陳邱澄江│5999/100000 │NT$3,309,660│
    ├────┼──┼─────┼────┼──────┼──────┤
    │中壢市興│96M │63317元/M │甲 ○ ○│24/300      │NT$  486,275│
    │南段興南│    │          ├────┼──────┼──────┤
    │小段227-│    │          │丙 ○ ○│24/300      │NT$  486,275│
    │157     │    │          ├────┼──────┼──────┤
    │        │    │          │陳邱澄江│13/300      │NT$  263,399│
    └────┴──┴─────┴────┴──────┴──────┘
    ┌────┬──┬─────┬────┬──────┬──────┐
    │中壢市興│26M │68400元/M │甲 ○ ○│24/300      │NT$  142,272│
    │南段興南│    │          ├────┼──────┼──────┤
    │小段227-│    │          │丙 ○ ○│24/300      │NT$  142,272│
    │338     │    │          ├────┼──────┼──────┤
    │        │    │          │陳邱澄江│13/300      │NT$   77,064│
    └────┴──┴─────┴────┴──────┴──────┘
    上開土地應有部分價值合計為 NT$ 11，896，177元


司法院資訊處製作；財團法人民間司法改革基金會備份。
